【裁判字號】    99,訴,160
【裁判日期】    990622
【裁判案由】    偽造有價證券等
【裁判全文】
臺灣彰化地方法院刑事判決               99年度訴字第160號
公  訴  人  臺灣彰化地方法院檢察署檢察官
被      告  甲○○
            丙○○
共      同
選任辯護人  蕭慶鈴律師
上列被告因偽造有價證券等案件，經檢察官提起公訴（98年度調
偵字第127 號、98年度偵字第4058號），本院判決如下：
    主  文
甲○○行使變造特種文書，足以生損害於公眾及他人，累犯，處
拘役伍拾日，如易科罰金，以銀元佰元即新臺幣玖佰元折算壹
日，減為拘役貳拾伍日，如易科罰金，以銀元佰元即新臺幣玖
佰元折算壹日。又共同意圖供行使之用，偽造有價證券，累犯，
處有期徒刑參年貳月，扣案之本票壹張（發票人陳隆俊、票號CH
NO745065、面額貳萬元、發票日期九十四年十一月二日）沒收。
丙○○共同意圖供行使之用，偽造有價證券，處有期徒刑參年肆
月，扣案之本票壹張（發票人陳隆俊、票號CHNO745065、面額貳
萬元、發票日期九十四年十一月二日）沒收。
    犯罪事實
一、甲○○前因妨害自由、詐欺及重利案件，經臺灣高等法院臺
    中分院以88年度上訴字第630 號判決分別判處有期徒刑1 年
    、10月、4 月，並定執行刑為有期徒刑1 年11月，於民國89
    年10月17日執行完畢，竟仍不知悔改，而與丙○○及姓名、
    年籍均不詳，自稱「陳耀宏」之成年男子等人於94年間起共
    組討債集團，並在彰化縣員林鎮○○○路181 號成立勝泰帳
    務管理公司，推由丙○○擔任負責人，並均以代客戶向他人
    收取欠款為業務。緣簡幼訓、戴素香2 人分別積欠乙○○新
    臺幣（下同）84萬元、33萬5 千元，乙○○多次催討仍未果
    ，經由張彩鳳之介紹下，認識甲○○、丙○○、「陳耀宏」
    等人。甲○○等人即為下列犯行：
  (一)甲○○為取得乙○○之信任，於94年3 月20日，在彰化縣彰
    化市○○路某冰果室，將「陳耀宏」於不詳時、地，以換貼
    甲○○照片後影印方式變造之「林清松」身分證影本1 紙（
    起訴書誤載為王清松），持之交付予乙○○，並冒稱係「林
    清松」本人，致使乙○○陷於錯誤，誤以為甲○○之本名為
    「林清松」，足以生損害於「林清松」及戶政機關對於戶籍
    管理之正確性。
  (二)乙○○因而同意將簡幼訓所積欠之債務委由甲○○、丙○○
    、「陳耀宏」所組成之勝泰帳務管理公司催討，雙方並簽訂
    「委託授權書」，約定委託期間自94年3月20日起，計180工
    作天自動終止，乙○○願提供應得債權總金額50%為勝泰帳
    務管理公司管理服務報酬，並交由勝泰帳務管理公司負責處
    理該債務，乙○○遂將簡幼訓簽立之本票4紙（面額總計84
    萬元），交付予丙○○。嗣丙○○、甲○○、「陳耀宏」等
    人與簡幼訓達成協議分期償還債務，並自99年3月27日起至
    95 年1月底止，陸續收取簡幼訓交付之現金計60萬元{第1次
    收取8萬元、第2次收取3萬元（名為訂金）、第3次收取27萬
    元，其餘22萬元分別開立發票日94年4月15日面額3萬元、發
    票日94年5月20日面額10萬元本票各1張，及以94年5月起至
    95 年1月間每月10日為發票日，面額均為1萬元之本票9張，
    按月以現金換回本票}，詎丙○○、甲○○、「陳耀宏」等
    人竟基於意圖為自己不法所有之概括犯意聯絡，除於94年3
    月、5月、8月、10月各交付1萬元與乙○○外，其餘款項均
    以變易持有為所有之意思予以侵占入己，由其等朋分花用殆
    盡。
  (三)乙○○於94年8 月27日，在彰化縣彰化市○○里○○路263
    號，乙○○再次委由「陳耀宏」、甲○○、丙○○所組成之
    勝泰帳務管理公司向戴素香催討債務，雙方簽訂「委託授權
    書」，約定委託期間自94年8 月27日起，計180 工作天自動
    終止，乙○○願提供應得債權總金額50% 為勝泰帳務管理公
    司管理服務報酬，並交由勝泰帳務管理公司負責處理該債務
    ，乙○○遂將戴素香簽立之本票2 紙（面額總計33萬5 千元
    ），交付予「陳耀宏」。嗣於數日後丙○○、甲○○、「陳
    耀宏」等人即與戴素香之子達成協議，以1 次交付但總金額
    打折之方式償還債務，並收取現金20餘萬元，詎丙○○、甲○○、「陳耀宏」等人竟承前意圖為自己不法所有之概括犯
    意聯絡，除下述之2 萬元外，其餘款項均以變易持有為所有
    之意思予以侵占入己，未交付予乙○○，供其等花用殆盡。
  (四)又甲○○、丙○○、「陳耀宏」等人於收取戴素香之債款後
    ，因缺錢花用，竟意圖為自己不法之所有，為供行使之用，
    基於詐欺及偽造有價證券之犯意聯絡，由甲○○提議，丙○○負責於不詳時間地點，偽造以「陳隆俊」為發票人、票號
    CHNO745065、面額2 萬元、發票日期94年11月2 日之本票1
    張後，由丙○○向乙○○佯稱已向戴素香收取4 萬元，但因
    其缺錢花用，僅交付2 萬元，其餘2 萬元先借其花用，以前
    開偽造本票質押等語，並交付前開偽造本票予乙○○，以供
    質押借款之用而行使之，致乙○○陷於錯誤而應允之。
  (五)嗣因甲○○等人避不見面，乙○○始查覺有異，乃具狀告訴
    並提出上開偽造之「林清松」身分證影本供扣案，警方並於
    於97年9 月12日13時40分許，持本院核發之搜索票，在甲○○使用之車牌號碼8070-HW 號自用小客車內，扣得「勝泰應
    收帳款租賃有限公司」公司章1 枚等物，而查悉上情。又於
    本院審理時，當庭扣得上開偽造本票乙紙。
二、案經乙○○訴請暨彰化縣警察局員林分局報告臺灣彰化地方
    法院檢察署檢察官偵查起訴。
    理  由
一、證據能力之審酌：
  (一)按「被告以外之人於審判外之言詞或書面陳述，除法律有規
    定者外，不得作為證據。」刑事訴訟法第159 條第1 項固定
    有明文。惟按「被告以外之人於審判外之陳述，雖不符前4
    條之規定，而經當事人於審判程式同意作為證據，法院審酌
    該言詞陳述或書面陳述作成時之情況，認為適當者，亦得為
    證據。當事人、代理人或辯護人於法院調查證據時，知有第
    159 條第1 項不得為證據之情形，而未於言詞辯論終結前聲
    明異議者，視為有前項之同意。」刑事訴訟法第159 條之5
    亦規定甚明。本件告訴人乙○○於警詢中之供述，雖均屬被
    告以外之人於審判外之言詞陳述，惟被告及其辯護人於本院
    調查證據時，知有上情而未於言詞辯論終結前聲明異議，本
    院審酌該等陳述係執法機關依法定程式詢問而做成，並無何
    違法不當之處，亦無不足採信之情況，認以之做為證據，應
    屬適當，該等陳述應有證據能力。
  (二)告訴人乙○○、證人簡幼訓於偵訊中之證詞，亦屬被告以外
    之人於審判外之陳述，依刑事訴訟法第159 條第1 項之規定
    ，本不得做為證據。惟按被告以外之人於偵查中向檢察官所
    為之陳述，除顯有不可信之情況者外，得為證據，刑事訴訟
    法第159 條之1 第2 項定有明文。上開陳述均係在檢察官前
    所做成，並均有具結擔保其陳述之正確性，並無何顯不可信
    之情況，依前開法條意旨，自得做為證據。
  (三)本件證據中之委託授權書2 紙、偽造之「林清松」身分證影
    本1 紙、簡幼訓所簽立之償還協議書、收據及扣案之偽造本
    票等，均屬書證，且查無違法取得或其他不得做為證據之事
    由，均有證據能力。
二、訊據甲○○對上開犯行均坦承不諱，另質諸被告丙○○亦坦
    認曾為犯罪事實欄一(二)所示之犯行，並曾偽造犯罪事實欄一
    (四)所示之本票交付乙○○，用以質押借款，然矢口否認有犯
    罪事實欄一(三)所示之犯行，且辯稱犯罪事實欄一(四)交付乙○○及以偽造本票質押之款項，係向簡幼訓所收取，並非向戴
    素香收取云云。經查：
  (一)犯罪事實欄一(一)、(二)所示之犯罪事實，業據被告2 人坦承不
    諱，核與證人簡幼訓、證人即被害人乙○○於警詢、偵訊之
    證述相符（見警卷第9 頁、第10頁、臺灣彰化地方法院檢察
    署98年度偵字第10211 號卷宗第12頁、第15頁至第17頁），
    並有委託授權書2 紙、偽造之「林清松」身分證影本1 紙（
    分見警卷第28頁、第29頁、第24頁）、簡幼訓所簽立之償還
    協議書、收據（見同上署98年度偵 字第10211號卷宗第28頁
    、第29頁）在卷可稽，渠等犯行堪以認定。
  (二)犯罪事實欄一(三)、(四)所示之犯罪事實，亦經被告甲○○坦承
    不諱，被告丙○○雖辯稱：其並未參與戴素香部分，亦未曾
    向戴素香收取欠款，另其雖有偽造上開本票交付被害人乙○○以質借所收取之欠款，但其係用以質借向簡幼訓所收回之
    款項，而非向戴素香所收取之款項云云。然證人即被害人乙○○迭於警詢及本院審理中證稱被告丙○○亦有參與向戴素
    香收款，且交付上開偽造本票時丙○○亦表明向戴素香收得
    4 萬元，但因急需用錢，故僅交付2 萬元，另2 萬元以上開
    偽造本票質借，因其有記帳，故能記得上開情事等語（分見
    警卷第9 頁背面、本院卷第70頁背面至第73頁），而證人即
    被告甲○○亦於本院審理中證稱：其印象中丙○○曾一同前
    往戴素香處收款等語（見本院卷第75頁），參以被告丙○○
    及甲○○於偵訊中均曾坦承前往向戴素香收款，並表示認罪
    等情（見同上署98年度調偵字第號127 卷宗第18頁），被告
    丙○○空言否認，無非卸責之詞，其此部分犯行，亦堪認定
    。
  (三)綜上所述，本件事證明確，被告2人犯行均堪以認定。
三、被告2 人行為後，刑法及刑法施行法分別於94年2 月2 日、
    95 年6月14日號修正公佈，均於95年7 月1 日施行，而修正
    後刑法第2 條第1 項之規定，係規範行為後法律變更所生新
    舊法律比較適用之準據法，於修正後刑法施行後，應適用修
    正後刑法第2 條第1 項之規定，為「從舊從輕」之比較。另
    於比較時應就罪刑有關之共犯、未遂犯、想像競合犯、牽連
    犯、連續犯、結合犯，以及累犯加重、自首減輕暨其他法定
    加減原因（如身份加減）與加減比例等一切情形，本於統一
    性及整體性原則，綜其全部罪刑之結果而為比較，有最高法
    院95年5 月23日刑事庭第8 次會議決議可資參照。茲將本件
    相關修正法條分述如下：
  (一)查刑法216 條、第212 條行使變造特種文書、第339 條第1
    項詐欺取財罪及第201 條第1 項偽造有價證券罪中罰金刑部
    分，其最低刑度依修正前刑法第33條第5 款規定，為1 元以
    上，經折算為新臺幣後，為新臺幣3 元以上，而修正後刑法
    第33條第5 款規定罰金為新臺幣1000元以上，較舊法為高，
    應以舊法有利於被告。
  (二)被告2 人所犯多次業務侵占罪，均係基於概括之犯意反覆為
    之，依渠等行為時刑法第56條連續犯之規定，應以一罪論並
    加重其刑，而刑法修後刪除連續犯之規定，被告2 人所犯之
    業務侵占罪需數罪併罰，兩相比較，自以修正前之規定有利
    於被告。
  (三)被告所犯詐欺取財及偽造有價證券罪間，有方法、目的之關
    係，在刑法修正前，應依第55條牽連犯之規定從一重論以偽
    造有價證券罪。而修正後之刑法刪除牽連犯之規定，被告之
    犯行需數罪併罰，兩相比較，自以舊法有利於被告。
  (四)依修正前刑法第47條規定，被告於有期徒刑執行完畢後5 年
    內再犯有期徒刑以上之罪即構成累犯，修正後之刑法第47條
    第1 項則規定於有期徒刑執行完畢後5 年內「故意」再犯有
    期徒刑以上之罪方構成累犯，惟本件被告係故意犯罪，無論
    依修正前刑法第47條或修正後第47條第1 項之規定均構成累
    犯，即無有利或不利之情形，於刑法修正施行後法院為裁判
    時，無庸為新、舊法之比較。被告如有其他應依刑法第2 條
    第1 項之規定為新、舊法之比較情形時，依綜其全部罪刑之
    結果而為比較後，整體適用法律（最高法院97年度第2 次刑
    事庭會議決議意旨參照）。
  (五)綜上所述，本件以舊法有利於被告，應依修正前舊法處斷。
  (六)又刑法施行法雖增定第1 條之1 ，提高刑法分則編罰金刑之
    上限，然參諸本條立法理由：「……考量新修正之刑法施行
    後，不再適用現行法規所定貨幣單位折算新臺幣條例，為使
    罰金數額趨於一致，避免衍生新舊法比較適用問題，以緩和
    實務適用法律之衝擊，於不變動罰金數額之前提下，爰為第
    2 項規定。」，可知本條之規定，即在於避免就罰金之提高
    比較新舊法。且依本條規定，將罰金貨幣單位改為新臺幣，
    再予提高30倍，等於依罰金罰鍰提高標準條例第1 條前段提
    高10倍後，折算為新臺幣之金額，故實際上並無變更，而不
    在法律變更比較新舊法之列，本件自應逕行適用刑法施行法
    第1 條之1 ，附此敘明。
四、論罪科刑：
  (一)按行使偽造有價證券，以取得票面價值之對價，固不另論詐
    欺罪，但如以偽造之有價證券供作擔保或作為新債清償而借
    款，則其借款之行為，為行使有價證券以外之另一行為，其
    間有方法結果關係，應論以詐欺罪之牽連犯，最高法院62年
    度第1 次刑庭庭長會議決定闡釋甚明。是核被告甲○○所為
    ，係犯刑法第216 條、第212 條之行使變造特種文書罪、第
    336 條第2 項業務侵占罪、第201 條第1 項偽造有價證券罪
    、第339 條第1 項之詐欺取財罪；核被告丙○○所為，係犯
    刑法第336 條第2 項業務侵占罪、第201 條第1 項偽造有價
    證券罪、第339 條第1 項之詐欺取財罪。起訴書雖記載被告
    甲○○行使「林清松」身分證影本部分涉犯行使偽造特種文
    書罪，但業經蒞庭檢察官更正為行使變造特種文書罪，本院
    無庸再予變更起訴法條，另起訴書漏未記載被告2 人以偽造
    本票質借之行為另犯刑法第339 條第1 項之詐欺取財罪，然
    此罪與檢察官起訴之偽造有價證券罪為牽連犯之裁判上一罪
    關係，本院自應併予審究。而被告2 人在本票上偽造「陳隆
    俊」署押之行為，為偽造本票之階段行為，被告2 人偽造上
    揭本票之有價證券後，復持以行使，其行使偽造有價證券之
    行為為偽造有價證券之行為所吸收，均不另論罪。
  (二)按共同實施犯罪行為之人，在合同意思範圍內，各自分擔犯
    罪行為之一部，相互利用他人之行為，以達其犯罪之目的者
    ，即應對於全部所發生之結果，共同負責（最高法院28年上
    字第3110號判例意旨參照）。被告2 人與「陳耀宏」等人間
    ，就犯罪事實欄一(二)、(三)、(四)所載之犯行，有犯意聯絡及行
    為分擔，均為共同正犯。被告2 人所為業務侵占之犯行，時
    間緊接，手段相同，所犯係構成要件相同之罪，顯係基於概
    括犯意反覆為之，為連續犯，應依修正前刑法第56條規定，
    以1 罪論，並加重其刑。又被告2 人所犯之業務侵占、詐欺
    取財、偽造有價證券各罪，均有方法結果之牽連犯關係，應
    依修正前刑法第55條牽連犯之規定，從一重之偽造有價證券
    罪處斷。被告甲○○另犯行使變造特種文書罪，與前開各罪
    犯意不同，行為有異，應分別論處，起訴書認行使變造特種
    文書部分與前開各罪亦屬牽連犯，容有誤會。
  (三)被告甲○○有如犯罪事實欄所述之科刑及執行紀錄，有臺灣
    高等法院被告前案紀錄表在卷可稽，其於執行完畢後5 年內
    再犯本案2 件有期徒刑以上之罪，均為累犯，應依修正前刑
    法第47條之規定加重其刑。
  (四)爰審酌被告2 人侵占所收取之款項，造成告訴人乙○○嚴重
    損失，復偽造本票持以行騙，擾亂金融秩序，被告甲○○、
    丙○○雖分別以70萬元、20萬元之金額與告訴人乙○○達成
    和解，但被告甲○○僅支付5 萬5 千元、被告丙○○僅支付
    8 萬元後即未繼續履行，被告甲○○坦承全部犯行，被告丙○○承認大部分犯行，及渠等犯罪之動機、目的、手段等一
    切情狀，分別量處如主文所示之刑。另查被告甲○○所犯行
    使變造特種文書罪部分，合於中華民國九十六年罪犯減刑條
    例第2 條第1 項第3 款之規定，亦無第3 條所列不予減刑之
    情形，應減宣告刑2 分之1 。至被告2 人所犯偽造有價證券
    罪部分，因屬該條例第3 條第15款所定之罪名且經宣告有期
    徒刑1 年6 月以上之刑，不符該條例之規定，依法不得減刑
    。
  (五)又按涉及法院裁量權行使者，需於裁量權行使時，方有比較
    適用之問題，如易科罰金、易服勞役、緩刑、保安處分之宣
    告。故就一般綜合罪刑之結果而為比較，以決定罪刑之適用
    時，不需就易科罰金等列為比較，必迨已決定為緩刑、保安
    處分之宣告，或所處之刑得易科罰金或易服勞役時，始就各
    該緩刑、易科罰金等部分決定其適用標準。被告甲○○所犯
    行使變造特種文書罪，業經本院諭知得易科罰金之刑，而被
    告甲○○為上開犯行時之刑法第41條係規定「犯最重本刑為
    5 年以下有期徒刑以下之刑之罪，而受6 月以下有期徒刑或
    拘役之宣告，因身體、教育、職業、家庭之關係或其他正當
    事由，執行顯有困難者，得以1 元以上3 元以下（經修正前
    罰金鍰提高標準條例第2 條提高100 倍）折算1 日，易科罰
    金。但確因不執行所宣告之刑，難收矯正之效或難以維持法
    秩序者，不在此限」；嗣刑法歷經前開修正，修正後刑法第
    41 條 第1 項規定「犯最重本刑為5 年以下有期徒刑以下之
    刑之罪，而受6 個月以下有期徒刑或拘役之宣告者，得以新
    台幣1,000 元、2,000 元或3,000 元折算1 日，易科罰金。
    但確因不執行所宣告之刑，難收矯正之效，或難以維持法秩
    序者，不在此限」，上開法律既有變更，經比較行為時法及
    裁判時法後，以行為時之修正前刑法關於易科罰金之規定對
    被告較為有利。故本件應依修正前刑法第41條第1 項前段規
    定，就被告甲○○得易科罰金之宣告刑及減刑後之刑諭知易
    科罰金之折算標準。
  (六)扣案之本票（發票人為陳隆俊、票號CHNO745065、面額2 萬
    元、發票日期94年11月2 日）為偽造，應依刑法第205 條宣
    告沒收。另扣案之變造身分證影本已因行使而交付告訴人，
    非被告所有，無庸諭知沒收。另扣案之「勝泰應收帳款租賃
    有限公司」公司章1 枚與本案犯罪無關，亦不宣告沒收。
據上論斷，應依刑事訴訟法第299 條第1 項前段，刑法第2 條第
1 項前段、第28條、第216 條、第212 條、第336 條第2 項、第
201 條第1 項、第339 條第1 項、第205 條，修正前刑法第56條
、第55條、第47條、第41條第1 項前段，刑法施行法第1 條之1
第1 項、第2 項前段，修正前罰金罰鍰提高標準條例第2 條，現
行法規所定貨幣單位折算新臺幣條例第2 條，中華民國九十六年
罪犯減刑條例第2 條第1 項第3 款、第7 條、第9 條判決如主文
。
本案經檢察官賴志盛到庭執行職務。
中    華    民    國    99    年    6     月    22    日
                  刑事第五庭  審判長法  官  周淡怡
                                    法  官  蔡家瑜
                                    法  官  王奕勛
以上正本證明與原本無異。
如不服本判決應於收受判決後10日內向本院提出上訴書狀，並應
敘述具體理由；其未敘述上訴理由者，應於上訴期間屆滿後20日
內向本院補提理由書（均須按他造當事人之人數附繕本）「切勿
逕送上級法院」。
告訴人或被害人對於判決如有不服具備理由請求檢察官上訴者，
其上訴期間之計算係以檢察官收受判決正本之日期為準。
中    華    民    國    99    年    6     月    22    日
                                    書記官  戴國安
附錄本案論罪科刑法條全文：
中華民國刑法第212條
（偽造變造特種文書罪）
偽造、變造護照、旅券、免許證、特許證及關於品行、能力服務
或其他相類之證書、介紹書，足以生損害於公眾或他人者，處 1
年以下有期徒刑、拘役或 3 百元以下罰金。
中華民國刑法第336條
（公務公益侵占罪、業務侵占罪）
對於公務上或因公益所持有之物，犯前條第 1 項之罪者，處 1
年以上 7 年以下有期徒刑，得併科 5 千元以下罰金。
對於業務上所持有之物，犯前條第 1 項之罪者，處 6 月以上
5 年以下有期徒刑，得併科 3 千元以下罰金。
前二項之未遂犯罰之。
中華民國刑法第201條
（有價證券之偽造變造與行使罪）
意圖供行使之用，而偽造、變造公債票、公司股票或其他有價證
券者，處3 年以上 10 年以下有期徒刑，得併科 3 千元以下罰
金。
行使偽造、變造之公債票、公司股票或其他有價證券，或意圖供
行使之用，而收集或交付於人者，處 1 年以上 7 年以下有期徒
刑，得併科 3 千元以下罰金。
中華民國刑法第339條
（普通詐欺罪）
意圖為自己或第三人不法之所有，以詐術使人將本人或第三人之
物交付者，處 5 年以下有期徒刑、拘役或科或併科 1 千元以下
罰金。
以前項方法得財產上不法之利益或使第三人得之者，亦同。
前二項之未遂犯罰之。

司法院資訊處製作；財團法人民間司法改革基金會備份。
